最高法院刑事判決　　　　　　　　　　　　　　　　八十八年度台上字第八○六號
　　上　訴　人　丁○○
　　　　　　　　乙○○
　　共　　　同
　　選任辯護人　何邦超律師
　　上　訴　人　丙○○
　　　　　　　　甲○○
右上訴人等因貪污案件，不服台灣高等法院中華民國八十六年十一月二十日第二審判
決（八十六年度上訴字第二九一八號，起訴案號：台灣新竹地方法院檢察署八十五年
度偵字第一二○三五、一二六三六號），提起上訴，本院判決如左：
    主  文
原判決撤銷，發回台灣高等法院。
    理  由
本件原判決認定上訴人丁○○原係苗栗縣頭份鎮農會（下稱頭份農會）總幹事，上訴
人甲○○為頭份農會推廣股指導員，上訴人丙○○為苗栗縣頭份鎮茶葉產銷班（下稱
產銷班）班長。緣苗栗縣辦理「農業生產環境改善及加強農業產銷及推廣教育活動計
劃」，向台灣省政府農林廳申請補助新台幣（下同）二百萬元，作為興建「椪風茶展
售中心」之用，該補助款經苗栗縣政府轉入頭份農會，再由頭份農會委託產銷班辦理
，該補助款須專款專用，僅得存入產銷班在頭份農會第0000000－0號活期存
款專戶內使用。是上訴人丁○○、甲○○、丙○○三人對於台灣省政府補助款之承辦
事項，均屬受公務機關委託承辦公務之人。上訴人乙○○則為丁○○之夫，因乙○○
所簽發丁○○在頭份農會第五五六－七號甲種活期儲蓄存款帳戶，票據號碼○八六七
七三號，面額一百萬元，民國八十五年六月三十日期之支票，存款不足而遭退票。上
訴人丁○○、乙○○二人為補足上開票款，以免該支票帳戶被列入拒絕往來，遂謀議
由上訴人丁○○於八十五年七月五日以電話與丙○○商議設法提領上述二百萬元補助
款之公用財物，其中一百萬元撥入上訴人丙○○在頭份農會第0000000－0號
個人活期儲蓄存款帳戶內，另一百萬元則提領現金再轉借上訴人丁○○使用。議定後
，上訴人乙○○雖非受公務機關委託承辦公務之人，但其與受公務機關委託承辦公務
之上訴人丁○○、丙○○即基於意圖為自己不法所有之侵占公用財物之犯意聯絡，由
丁○○以頭份農會總幹事身分，利用職務上機會，於同年七月八日上午八時許，指示
甲○○立即遵照辦理，乃甲○○明知該補助款須專款專用，僅得存入產銷班在頭份農
會第0000000－0號活期存款專戶內使用，且當日頭份農會推廣股股長鍾年淳
正請假中，竟屈從丁○○違法指示，而本於幫助丁○○等共同侵占公用財物之故意，
並與丁○○基於盜用「鍾年淳」印章之犯意聯絡，將上揭補助款公用財物，分為現金
支出及轉帳入丙○○前開私人帳戶各一百萬元，並以在現金支出傳票「部門主管欄」
中，盜蓋「鍾年淳印」印文之方式，致頭份農會信用部不知情承辦人員誤以程序完備
，將該補助款依此方式發放丙○○個人持有，足生損害於公眾及鍾年淳。上訴人丙○
○旋於同日約上午八時十多分許，將取得之現金一百萬元轉借予丁○○，丁○○當即
攜至頭份農會信用部上街分部存入其前揭甲存支票帳戶內，使乙○○虧空之上述支票
得以註銷，而共同予以侵占入己。嗣丙○○經人勸告，乃於八十五年七月十一日，將
其私人帳戶內之一百萬元補助款，再轉帳回存入產銷班專戶，丁○○、乙○○則因獲
悉遭人檢舉，惟恐案情明朗不利於己，始由乙○○於同年十月間，分次返還五萬元、
八萬元、十二萬元及十萬元予丙○○，其餘六十五萬元部分迄無著落等情。因而撤銷
第一審判決，改判仍分別論處上訴人丁○○、丙○○、甲○○共同受公務機關委託承
辦公務之人，侵占公用財物罪刑；上訴人乙○○與受公務機關委託承辦公務之人，共
同侵占公用財物罪刑；上訴人甲○○幫助共同受公務機關委託承辦公務之人，侵占公
用財物罪刑，固非無見。
惟查(一)有罪之判決書，應記載認定犯罪事實所憑之證據及其認定之理由，刑事訴訟法
第三百十條第一款定有明文。原判決認定「上訴人丁○○、乙○○二人為補足上開票
款，以免該支票帳戶被列入拒絕往來，遂謀議由上訴人丁○○於八十五年七月五日以
電話與丙○○商議設法提領上述二百萬元補助款之公用財物」等情，並未於判決理由
記載如何認定上訴人等共同為上開謀議之證據及理由，亦未調查上訴人丁○○是否曾
於八十五年七月五日以電話與丙○○商議提領上述二百萬元補助款之情事，自有判決
不載理由及應於審判期日調查之證據，而未予調查之違誤。(二)原判決認定上開補助款
須專款專用，僅得存入產銷班在頭份農會第0000000－0號活期存款專戶內使
用一節，固據上訴人丙○○、甲○○自白在案，惟該補助款需專款專用，何以僅能存
入該帳戶內使用﹖其法令依據何在﹖若係轉入上訴人丙○○個人帳戶而仍供興建「椪
風茶展售中心」使用，是否猶為法所不許﹖原判決未詳予明，亦有判決不載理由之
違法。(三)原判決事實既認定上揭補助款二百萬元係作為興建「椪風茶展售中心」之用
，則上訴人丙○○於原審所辯「椪風茶展售中心」係由伊獨資興建，有權領受該補助
款，不生侵占公款之問題云云，何以不足採﹖證人許時穩所證內容何以非為有利於上
訴人等之證據，原判決未詳細勾稽並於判決理由說明，遽認上訴人等應負侵占罪責，
尤嫌速斷。以上或係上訴意旨所指摘，或為本院得依職權調查之事項，應認原判決有
撤銷發回更審之原因。
據上論結，應依刑事訴訟法第三百九十七條、第四百零一條，判決如主文。
中      華      民      國    八十八    年      二      月    二十五    日
                              最高法院刑事第四庭
                                  審判長法官  陳  錫  奎
                                        法官  洪  清  江
                                        法官  李  伯  道
                                        法官  池  啟  明
                                        法官  石  木  欽
      右正本證明與原本無異
                                              書  記  官
中      華      民      國    八十八    年      三      月      二      日
